【裁判字號】    98,上易,438
【裁判日期】    980722
【裁判案由】    偽造文書
【裁判全文】
臺灣高等法院高雄分院刑事判決         98年度上易字第438號
上  訴  人
即  被  告  甲○○
                    外僑居留證.
選任辯護人  吳俊昇律師
上列上訴人因偽造文書案件，不服臺灣高雄地方法院98年度易字
第215 號中華民國98年4 月22日第一審判決（起訴案號：臺灣高
雄地方法院檢察署97年度偵字第19339 號），提起上訴，本院判
決如下：
     主  文
上訴駁回。
     事  實
一、甲○○為越南籍人士，因意圖來臺打工賺錢，於民國92年間
    透過他人居間結識張國財（已歿，由檢察官另為不起訴處分
    確定），其等均無結婚之真意，為使甲○○得以順利進入臺
    灣，竟共同基於使我國公務員登載不實文書並進而行使之犯
    意聯絡，約定由甲○○按月給付張國財新臺幣（下同）1 萬
    元以為代價，而由張國財與甲○○辦理假結婚。張國財與甲○○先於92年12月1 日，在越南西寧省辦理結婚登記完成，
    而於取得該國結婚證書後，張國財即於92年12月3 日返回臺
    灣，並於92年12月15日持該結婚證書前往屏東縣屏東市戶政
    事務所申辦其與甲○○之結婚登記，並填載內容不實之結婚
    登記申請書，使辦理結婚登記之不知情公務員陷於錯誤，將
    此不實之事項登載於其職務上所掌之戶籍登記簿上，並據此
    核發戶籍謄本予張國財，足以生損害於戶政機關對戶政管理
    之正確性。張國財嗣並持該不實之戶籍謄本為甲○○申辦外
    僑居留證而行使之，而使甲○○得於92年12月24日以來臺依
    親名義順利入境臺灣。嗣經丙○○檢舉，為警循線查獲，始
    悉上情。
二、案經高雄縣政府警察局鳳山分局報請臺灣高雄地方法院檢察
    署檢察官偵查起訴。
     理  由
壹、證據能力方面：
一、上訴人即被告（下稱被告）甲○○及其辯護人爭執證人即檢
    舉人丙○○、證人即張國財之妹戊○○於警詢之陳述不具證
    據能力部分：
  (一)按「被告以外之人於審判外之言詞或書面陳述，除法律有規
    定者外，不得作為證據。」、「被告以外之人於審判外之陳
    述，雖不符前四條之規定，而經當事人於審判程序同意作為
    證據，法院審酌該言詞陳述或書面陳述作成時之情況，認為
    適當者，亦得為證據。當事人、代理人或辯護人於法院調查
    證據時，知有第一百五十九條第一項不得為證據之情形，而
    未於言詞辯論終結前聲明異議者，視為有前項之同意。」刑
    事訴訟法第159 條第1 項、第159 條之5 分別定有明文。證
    人丙○○於警詢所為之供述，既屬被告以外之人於審判外之
    陳述，且無刑事訴訟法第159 條之5 所列得為證據之情形，
    自應認其於警詢之陳述對被告而言，並無證據能力。
  (二)按「被告以外之人於審判外之陳述，雖不符前四條之規定，
    而經當事人於審判程序同意作為證據，法院審酌該言詞陳述
    或書面陳述作成時之情況，認為適當者，亦得為證據。當事
    人、代理人或辯護人於法院調查證據時，知有第一百五十九
    條第一項不得為證據之情形，而未於言詞辯論終結前聲明異
    議者，視為有前項之同意」，刑事訴訟法第159 條之5 定有
    明文，前已述及。又基於訴訟程序安定性、確實性之要求，
    若當事人已於準備程式或審判期日明示同意以被告以外之人
    於審判外之陳述作為證據，而其意思表示又無瑕疵者，不宜
    准許當事人撤回同意（法院辦理刑事訴訟案件應行注意事項
    第93點參照）。被告及辯護人固另爭執證人戊○○於警詢陳
    述之證據能力，惟檢察官、被告及其辯護人於原審審理時，
    明知該陳述係屬審判外之陳述，屬傳聞證據，仍表示不爭執
    該證詞之證據能力（見原審法院98年度審易字第89號卷第19
    頁）。本院斟酌前揭法院辦理刑事訴訟案件應行注意事項第
    93點之規定，及上開證據並非非法取得，亦無證明力明顯過
    低之情形，爰認前述證據已因被告及辯護人同意援用而具有
    證據能力。
二、另檢察官、辯護人及被告分別於本院準備程序時，就原審判
    決所引用各項證據（含傳聞證據、非傳聞證據及符合法定傳
    聞法則例外之證據）之證據能力，除有爭執之上開部分外，
    餘均同意有證據能力（見本院卷第32至34頁），且於本院言
    詞辯論終結前，檢察官、被告及辯護人對於卷附上開爭執部
    分以外之具有傳聞證據性質之證據，既均已知其情，而未聲
    明異議，本院認除上開爭執部分已敘明如上外，其他卷附具
    有傳聞證據性質之證據，並無任何違法取證之不適當情形，
    以之作為證據使用係屬適當，自得採為認定事實之證據。
貳、實體方面：
一、訊據被告甲○○固坦承其於92年12月24日以依親名義來臺之
    事實，惟矢口否認有何行使使公務員登載不實文書之犯行，
    辯稱：伊與張國財係真結婚，是因為家境不好所以才外出打
    工賺錢云云。經查：
  (一)被告係越南籍人士，於92年間透過他人居間結識張國財後，
    渠2 人先於92年12月1 日，在越南西寧省辦理結婚登記完成
    ，而於取得該國結婚證書後，張國財即於92年12月3 日返回
    臺灣，嗣於92年12月15日持該結婚證書前往屏東縣屏東市戶
    政事務所申辦其與被告之結婚登記，屏東戶政事務所並據此
    核發戶籍謄本予張國財，張國財嗣復持該戶籍謄本為被告申
    辦外僑居留證而行使之，使被告於92年12月24日以依親名義
    入境臺灣等情，為被告所不爭執（見本院卷第34頁），並有
    戶籍謄本、屏東縣屏東市戶政事務所97年7 月15日屏市戶49
    字第0970002687號函附之結婚登記申請書、結婚證書等資料
    、屏東縣屏東市戶政事務97年9 月3 日屏市戶49字第097000
    3343號函附之張國財戶籍資料、死亡登記申請書、死亡證明
    書，及被告之入出境資料等件（見警卷第12至14頁，偵卷第
    21至24頁、第25至28頁，原審法院98年度審易字第89 號 卷
    第11至12頁），在卷足資佐證，是此部分之事實，堪以認定
    。
  (二)證人丙○○係婚姻仲介業者，因張國財告知有人欲介紹越南
    女子與張國財結婚，丙○○乃應張國財之要求，於92年間偕
    同張國財至越南1 星期，辦理張國財與被告之結婚事宜，惟
    嗣經張國財告知，實則其與被告乃假結婚之情，業據證人丙○○於原審證述綦詳（見原審卷第22頁反面至25頁正面），
    本院復參酌下列情事，爰認證人丙○○此部分證述，應係合
    於真實而可採信：
  1.據證人丙○○於原審證稱：張國財說有人要介紹越南女孩給
    他要結婚，叫我幫他辦結婚，我只帶張國財過去越南，外交
    部份是張國財自己去送件，那是他第1 次去越南等語（見原
    審卷第22頁反面至第23頁）。而就丙○○與張國財同至越南
    ，及張國財此次係第1 次去越南所為陳述，核與丙○○及張
    國財2 人之入出境資料（見本院卷第40至43頁）顯示，渠2
    人於92年10月13日均曾搭乘太平洋航空699 號班機自高雄出
    國，而又同於92年10月22日搭乘太平洋航空698 號班機自高
    雄入境，而張國財此次出國，確係其第1 次出國等情相符。
    又張國財第2 次至越南之時間，係在92年11月29日，於92年
    12月3 日返國；而丙○○則至92年11月30日始至越南，直至
    92年12月13日始行返國之情，亦有前開入出境資料可參。而
    由此固可知張國財第2 次至越南之時間與丙○○並不完全重
    疊，然參諸卷附由越南出具之結婚證書記載，張國財與被告
    2 人之結婚證書，係由該國西寧省人民委員會副主席楊清紅
    （譯名）於「92年11月20日」簽發，而斯時不僅丙○○不在
    越南，甚至張國財亦不在越南，是張國財與被告之結婚手續
    ，顯不可能係張國財第2 次至越南時始辦理，而參酌此等事
    證，實堪認證人丙○○所稱係伊帶張國財至越南時，幫張國
    財辦理與被告之結婚手續等語，應屬可採。
  2.張國財辦理與被告之結婚手續既係證人丙○○幫忙辦理，則
    衡情張國財除須支付相關之手續費用外，自尚須給付丙○○
    一定之報酬。而有關費用及報酬若干，證人丙○○於原審陳
    稱：張國財給我3,000 美元，其中2,000 美元給越南律師，
    1,000 美元是我的報酬等語（見原審卷第23頁），而核與其
    於警詢陳稱：手續費用是10萬元（指新臺幣）等語（見警卷
    第6 頁），並不相同，惟就張國財尚欠新臺幣5 萬元未為給
    付乙節，則所述前後一致（見警卷第6 頁、原審第23頁），
    且證人丙○○於原審亦澄清：詳細情形我忘記了，因為越南
    官方單位需要包紅包，我只記得張國財還差我5 萬元，他老
    婆（指被告）回來臺灣以後才要給我，紅包的部分是另外講
    的等語（見原審卷第23頁）。而本院復衡諸本件丙○○協助
    張國財辦理與被告之結婚手續，時間係在92年間，而丙○○
    於原審證述之時間則係98年4 月8 日，時間相距至少5 年餘
    ，是丙○○僅總結記憶張國財尚欠其5 萬元，而對該金額係
    如何結算得來，無法記憶清楚，亦難謂與常情有悖，是尚難
    憑據證人丙○○此部分陳述有所出入，即全盤否定其證詞之
    可信性。
  3.張國財係因高血壓、糖尿病引發腎衰竭，而於94年7 月27日
    死亡之情，有其死亡證明書存卷可按（見偵卷第28頁），乃
    被告迄至97年7 月17日檢察官偵訊時，仍不知被告之死因為
    何，且於被告死亡後，亦未幫被告辦理後事（此業經被告自
    陳在卷，見偵卷第13頁），顯見被告對張國財並無任何關愛
    之心，而與一般夫妻相互照料之道有違。雖被告辯稱是因為
    張國財與伊均沒有電話，所以伊才1 個月沒有與張國財聯絡
    ，而不知道張國財死亡之事云云（見本院卷第66至67頁）。
    然縱如被告所稱伊與張國財均無電話，然其斯時既知張國財
    已生病一段時間，且其係於親戚處工作（此業經被告自陳在
    卷，見本院卷第66頁），則其自可透過該親戚及張國財鄰人
    ，甚或管區員警之幫忙，互通信息，探知張國財之病情，乃
    被告不此之圖，對患病之張國財長期絲毫不加聞問，其所為
    誠然悖諸常理甚鉅。而由此益可證證人丙○○陳稱被告與張
    國財係假結婚等語，應具相當之可信性。
  4.又證人即張國財之姐、妹張竹鈞、戊○○，均不知張國財曾
    經結婚，亦不曾見過被告，係遲至張國財死亡後欲辦理除戶
    登記時，始發覺張國財戶籍內有登記配偶之情，業經證人張
    竹鈞、戊○○結證在卷（見偵卷第12至13頁）。而張國財之
    手足，共有2 位姐姐，弟、妹則各1 人，亦經證人戊○○證
    述甚明（見偵卷第13頁）。雖被告辯稱：是因為戊○○不喜
    歡伊，所以才說沒見過伊云云。然被告不僅不知道其公婆（
    即張國財父母）姓名為何，連張國財之手足人數，亦陳述聽
    張國財說係「1 位大姐、2 位妹妹」（見警卷第2 頁、偵卷
    第11頁），而明顯有誤，顯見被告就張國財之身家背景完全
    不瞭解，至為灼然。
  5.被告舉證人乙○○為證，而乙○○於98年7 月8 日本院審理
    時到庭證稱：伊是在由現在回溯2 、3 年前認識張國財的，
    而伊第1 次見到被告，則是在由現在往前推大概1 年多前，
    當時張國財說被告是他太太等語（見本院卷第58頁、第60至
    61頁）。然張國財早於94年7 月27日業已死亡，前已述及，
    乃證人乙○○竟陳稱於2 、3 年前認識張國財，甚且證稱張
    國財在約1 年多前曾與被告同至伊家中，並介紹被告係其妻
    子，明顯悖諸客觀事實，是證人乙○○所為有利被告之證述
    應係虛偽之詞，彰彰明甚。
  (三)被告雖又舉證人丁○○到庭證稱：張國財曾於約93、94年間
    偕同被告至其家中多次，並介紹被告係其妻等語（見本院卷
    第54至55頁）。惟被告曾經張國財於93年5 月5 日向警察機
    關申報其自93年3 月13日即失蹤，至93年11月22日始行尋獲
    之情，有被告之外僑居留資料查詢附卷可稽（見警卷第16頁
    ），則被告斯時是否確曾與張國財多次同至證人丁○○家中
    ，即非無疑。參以證人戊○○係居住於屏東縣屏東市○○路
    56號，與張國財居住之屏東縣屏東市光大一巷65號，僅一巷
    約30公尺之隔，此業經證人戊○○證陳在卷（見警卷第10頁
    、偵卷第12頁），而依證人丁○○證述張國財曾多次至其家
    中拜訪乙節觀之，堪認渠2 人間必有相當之熟稔度，乃丁○○竟不知張國財尚有妹妹（即戊○○）居住於張國財住處附
    近（此亦經證人丁○○證述在卷，見本院卷第56頁），顯難
    想像，是堪認證人丁○○前揭有利於被告之證述，亦係事後
    迴護被告之詞，自無足採為被告有利之證據。
  (四)證人己○○○於原審98年4 月8 日審理時固證稱：3 、4 年
    前被告與其先生曾到我位於高雄縣鳥松鄉的家，被告來借住
    約1 年，她說在大寮後庄的工廠工作，有看過被告的先生來
    找被告2 次，被告與她先生有出去過夜6 次以上，有時候張
    國財會打電話找被告，他會說要找他老婆等語（見原審卷第
    18 頁 反面至20頁正面）。本院審酌證人己○○○亦陳稱，
    伊僅見過張國財2 次，且很少與張國財交談，有關被告與張
    國財間相處之情事，均係聽聞被告所言，被告未曾向伊談過
    張國財之病況或家中狀況，甚且連被告居住伊家中1 年，被
    告是否曾回過張國財家中，伊亦不清楚等語（見原審卷第18
    頁反面至第22頁正面），顯然可見證人己○○○其實並不真
    正瞭解被告與張國財間之關係，僅係經由被告之告知而片面
    得知些許訊息。而若被告係為順利入境臺灣始與張國財假結
    婚，衡情其亦無將之告知未參與犯行之己○○○，而增添暴
    露犯行風險之可能，是尚難憑據證人己○○○聽聞自被告之
    片面訊息，即為被告有利之認定。
  (五)另證人即社工員李碧琪雖於偵訊時證述：伊於案發後應被告
    要求陪她去向1 位老伯伯作訪談，當時那位老伯伯有向伊談
    到，曾看過被告回來過等語（見偵卷第40頁）。惟縱被告曾
    回過張國財住處，然其係為辦理有關延長居留之手續始回來
    ？亦係為履行婚姻關係而回來？已屬有疑；況且該名老伯伯
    當時亦曾表示，被告當時回來之實際情形，伊也不清楚（此
    亦經證人李碧琪證述在卷，見偵卷第40頁），故尚難憑據證
    人李碧琪此部分所述，即為被告有利之認定。
  (六)被告與張國財係假結婚，業經認明如上，而渠2 人假結婚之
    目的既在於使被告得以順利以張國財配偶身分進入臺灣，則
    為達此目的，任何必要之行政手續之辦理，堪認應均在渠2
    人謀議之範圍內，故雖張國財至戶政機關辦理其與被告之結
    婚登記時，被告尚未入境臺灣，然至戶政機關辦理渠2 人之
    結婚登記既為被告進入臺灣之必要手續，則由張國財單獨至
    戶政機關辦理結婚證記一事，應係在渠2 人犯意聯絡範圍內
    ，殆無疑義。是被告辯稱縱張國財辦理結婚登記有偽，伊亦
    無共犯之可言等語，尚無足採。
  (七)綜上，被告上揭所辯，應係事後圖卸之詞，並無足採。本件
    事證明確，其犯行洵堪認定，應予依法論科。
二、查被告行為後，刑法部分條文業於94年2 月2 日修正公布，
    並自95年7 月1 日起施行。按行為後法律有變更者，適用行
    為時之法律，但行為後之法律有利於行為人者，適用最有利
    於行為人之法律，現行刑法第2 條第1 項定有明文，該條文
    係規範行為後法律變更所生新舊法律比較適用之準據法，是
    刑法第2 條第1 項本身雖經修正，但無比較新舊法適用之問
    題，應一律適用裁判時之現行刑法第2 條第1 項之規定，為
    「從舊從輕」之比較。又新舊刑法關於刑之規定，雖同採從
    輕主義，惟比較時仍應就罪刑有關之共犯、未遂犯、想像競
    合犯、牽連犯、連續犯、結合犯，以及累犯加重、自首減輕
    暨其他法定加減原因（如身分加減）與加減比例等一切情形
    ，綜其全部之結果，而為比較，再適用有利於行為人之法律
    處斷，而不得一部割裂分別適用不同之新舊法（最高法院24
    年上字第4634號判例意旨、95年第8 次刑事庭會議決議參照
    ）。準此：
  (一)罰金刑部分：刑法第33條第5 款關於罰金刑之規定亦修正公
    布，修正前刑法第33條第5 款規定：「罰金：一元（銀元）
    以上」，並依現行法規所定貨幣單位折算新臺幣條例規定，
    以銀元一元折算新臺幣三元，修正後刑法第33條第5 款則規
    定：「罰金：新臺幣一千元以上，以百元計算之」，惟修正
    後刑法第33條第5 款所定罰金刑最低數額，較之修正前提高
    ，自以修正前刑法第33條第5 款規定有利於被告。
  (二)共同正犯部分：刑法第28條共犯修正施行前規定「二人以上
    共同實施犯罪之行為者，皆為正犯」，修正施行後規定「二
    人以上共同實行犯罪之行為者，皆為正犯」，修法後將完全
    未參與犯罪行為之實行之陰謀共同正犯及預備共同正犯刪除
    ，限縮共同正犯之適用範圍，比較結果，自以修正後刑法第
    28條之規定較有利於被告（原判決雖漏未比較於此，然既不
    影響本件之論罪科刑，爰由本院逕予更正）。
  (三)綜合上述各條文修正前、後之比較，以被告行為時即95年7
    月1 日修正施行前之刑法，較有利於被告，自應依現行刑法
    第2 條第1 項前段規定，適用修正前刑法之相關規定予以論
    處。
三、核被告甲○○所為，係犯刑法第216 條、第214 條之行使使
    公務員登載不實文書罪。被告與張國財就上開犯行，有犯意
    聯絡及行為分擔，應論以共同正犯。被告使公務員登載不實
    文書之低度行為，為其行使之高度行為所吸收，不另論罪。
四、原審認被告罪證明確，因而適用刑法第2 條第1 項、第216
    條、第214 條，修正前刑法第28條、第41條第1 項前段，廢
    止前罰金罰鍰提高標準條例第2 條（原判決贅引同條例第1
    條前段），中華民國九十六年罪犯減刑條例第2 條第1 項第
    3 款、第7 條，刑法施行法第1 條之1 （原判決漏引此條文
    ）等規定，並審酌被告為來臺工作，明知其與張國財均無結
    婚真意，竟辦理假結婚來臺，致使戶政機關有關戶政管理之
    正確性生有損害，且其犯後仍飾詞圖辯，顯然尚無悔意；惟
    念其來臺後未有其他犯罪情事（此有臺灣高等法院被告前案
    紀錄表在卷可參），暨斟酌其犯罪之動機、目的在於打工匯
    錢回國，手段並非惡劣等一切情狀，量處有期徒刑5 月；另
    敘明被告犯罪後，中華民國九十六年罪犯減刑條例業於96年
    7 月16日施行，本件被告之犯罪時點均在96年4 月24日之前
    ，且所犯之罪核與該條例第2 條第1 項之規定相符，復無同
    條例第3 條不得減刑之情形，爰均依該條例第2 條第1 項第
    3 款規定，減其宣告刑2 分之1 （即處有期徒刑2 月又15日
    ）。復說明有關於易科罰金之規定，依修正前刑法第41條第
    1 項前段、廢止前罰金罰鍰提高標準條例第2 條規定，有期
    徒刑或拘役易科罰金，以銀元100 元以上300 元以下（即新
    臺幣300 元以上900 元以下）折算1 日，修正後刑法第41條
    前段則改為以新臺幣1,000 元、2,000 元或3,000 元折算1
    日，比較新舊法，以修正前之規定較有利於被告，爰依修正
    前刑法第41條第1 項前段規定，就被告減刑前、後之宣告刑
    併諭知以銀元300 元即新臺幣900 元折算1 日之易科罰金折
    算標準。經核其認事用法均無不合，量刑亦屬允當，被告上
    訴意旨否認犯罪，指摘原判決不當，為無理由，應予駁回。
據上論結，應依刑事訴訟法第368 條，判決如主文。
本案經檢察官張金塗到庭執行職務。
中    華    民    國    98    年    7     月    22    日
                  刑事第一庭    審判長法  官   翁慶珍
                                      法  官   莊崑山
                                      法  官   徐美麗
以上正本證明與原本無異。
不得上訴。
中    華    民    國    98    年    7     月    22    日
                                      書記官   賴梅琴
附錄本判決論罪科刑法條：
《刑法第216條》
行使第 210 條至第 215 條之文書者，依偽造、變造文書或登載
不實事項或使登載不實事項之規定處斷。
《刑法第214條》
明知為不實之事項，而使公務員登載於職務上所掌之公文書，足
以生損害於公眾或他人者，處3 年以下有期徒刑、拘役或5 百元
以下罰金。


司法院資訊處製作；財團法人民間司法改革基金會備份。
